【裁判字號】    97,上訴,3336
【裁判日期】    971002
【裁判案由】    貪污治罪條例等
【裁判全文】
臺灣高等法院刑事判決                97年度上訴字第3336號
上  訴  人
即  被  告  甲○○
選任辯護人  柯士斌律師
            陳惠如律師
上列上訴人因違反貪污治罪條例等案件，不服臺灣板橋地方法院
96 年度訴字第3097號，中華民國97年5月16日第一審判決（起訴
案號：臺灣板橋地方法院檢察署96年度偵字第12977號），提起
上訴，本院判決如下：
    主  文
上訴駁回。
    事  實
一、甲○○係臺灣士林看守所（以下稱士林看守所）管理員，負
    責看守所戒備、被告、受刑人之戒護、工場、監舍之查察、
    管理及身體物品搜檢等事項，依看守所組織通則第3條之規
    定，為依法令從事於公務之人員。其於92年9月至95年5月間
    擔任士林看守所仁舍主管期間，明知該所受刑人楊秉諭（其
    係因違反著作權法經判處有期徒刑6月確定，於95年1月2日
    入監執行，指揮書執畢日期為95年7月1日止，惟期間因其施
    用毒品案件於95年3月23日起至同年4月20日執行觀察勒戒，
    故於95年7月30日因徒刑執行完畢出監）具組裝電腦及資訊
    專長，且同時因施用毒品案件觀察、勒戒中，甲○○身為受
    刑人楊秉諭之主管，且就其施用毒品案件觀察勒戒有無繼續
    施用毒品之傾向之評估，在人格特質部分之評分具有決定權
    限，竟基於藉勢勒索財物之犯意，利用其職務上之權勢，並
    以言詞向楊秉諭稱：「．．．，你要回到我手上了（按指觀
    察勒戒結束後再回到執行有期徒刑），你現在不是在輔導組
    ，你要小心一點，如果觀察勒戒沒有過，你就要送龜山戒治
    一年，只要我筆一揮，你就過不了，．．。」等語，而向楊
    秉諭勒索將其家中原有配備為PENTIUM3之一臺電腦升級為PE
    NTIUM4並加裝記憶體一個，並另行組裝一臺新電腦，迫使楊
    秉諭心生恐懼，在甲○○權勢壓力下，同意為其升級電腦及
    另組裝一臺新電腦。嗣楊秉諭於95年4月初在與其妻丙○○
    會客接見時，囑妻在外購買組裝電腦之零件，丙○○即在所
    外購入全新之主記憶體、燒錄機、軟碟機、機殼及中央處理
    器等組裝主機用之零件，再將該零件及其家中原有之硬碟於
    95年4月10日寄至士林看守所由甲○○收受後，再交由楊秉
    諭在所內將其上開原有之電腦升級，並組裝一臺新電腦；俟
    於95年4月30日至同年5月2日間某日，楊秉諭組裝主機完成
    後，即由甲○○囑託當時在士林看守所內服替代役，不知情
    之林宏全將楊秉諭組裝完成之電腦主機攜至臺北縣板橋市○○街44之4號丙○○之住處，交由丙○○安裝軟體及測試，
    林宏全再以簡訊聯絡丙○○，確定軟體安裝及測試主機完畢
    後，再將該電腦主機及楊秉諭原有之液晶螢幕攜至士林看守
    所警衛室，甲○○再前往警衛室取得上開電腦主機、液晶螢
    幕等財物（電腦升級及組裝電腦之費用新台幣（下同）24,0
    00元，起訴書誤認為22,000元，即將升級之費用2,000元誤
    認已經給付），迄楊秉諭於95年7月30日（起訴書及原審均
    誤載為29日）執行完畢出監時，仍未給付楊秉諭，楊秉諭出
    獄後心有不甘，乃於同年8月2日向士林看守所政風室檢舉，
    經偵查後始查悉上情。
二、案經臺灣士林看守所函送及臺灣板橋地方法院檢察署檢察官
    自動檢舉偵查起訴。
    理  由
壹、程序方面：
一、按「被告以外之人於偵查中向檢察官所為之陳述，除顯有不
    可信之情況者外，得為證據」，刑事訴訟法第159條之1第2
    項定有明文。且依司法院大法官會議第582號解釋，於「審
    判中」應依人證之法定程序，到場具結陳述，並接受被告之
    詰問，其陳述始得作為認定被告犯罪事實之判斷依據，而司
    法院大法官上開解釋意旨，無非係指被告以外之人在審判中
    之陳述，須經被告行使詰問權，始具證據能力，非謂被告以
    外之人在審判外之陳述，仍須經被告行使詰問權，始具證據
    能力，並參諸現行刑事訴訟法第287條之2亦僅要求於審判中
    調查共同被告關於其他共同被告之案件時，始準用人證之規
    定，而未將偵查中之相同或相類情形一併納入即明。本件證
    人楊秉諭於檢察官偵查中向檢察官所為之證述，均經具結在
    案，有其所書立之結文1紙在卷可佐（見他字8007號卷第99
    頁），而檢察官乃通曉刑事訴訟法相關規定之專業法律人士
    ，並代表國家實施追訴犯罪之權責，衡諸常情，應無對渠等
    偵訊時，施以任何強暴、脅迫、利誘、詐欺、疲勞訊問、違
    法羈押或其他不正方法之可能，是證人楊秉諭於檢察官偵查
    中向檢察官所為之證述，並無顯不可信之情況，且證人楊秉
    諭已於96年7月4日死亡，有臺北縣板橋市戶政事務所函暨相
    驗屍體證明書一份在卷可考（見原審卷第144頁），法院自
    無法再予傳喚到庭接受檢、辯雙方之交互詰問，揆諸上開司
    法院大法官解釋意旨，證人楊秉諭於檢察官偵訊時所為之陳
    述，自有證據能力，是被告之辯護人於本院審理時指摘上開
    證人於檢察官偵查中之陳述，未予被告對質詰問之機會而無
    證據能力云云，自無足取。
二、次按「刑事訴訟法上『證據排除原則』，係指將具有證據價
    值，或真實之證據因取得程序之違法，而予以排除之法則。
    而私人之錄音、錄影之行為所取得之證據，應受刑法第三百
    十五條之一與通訊保障及監察法之規範，私人違反此規範所
    取得之證據，固應予排除。惟依通訊保障及監察法第二十九
    條第三款之規定『監察者為通訊之一方或已得通訊之一方事
    先同意，而非出於不法目的者，不罰』，通訊之一方非出於
    不法目的之錄音，所取得之證據，即無證據排除原則之適用
    。」，最高法院著有92年台上字第2677號判決要旨可資參照
    。本件證人楊秉諭所提出之錄音帶其內容固係其與證人乙○○之電話通話中在未告知證人乙○○之情形下所為，則該等
    錄音既係由通話之一方所側錄，其基於蒐證且維護自己權益
    而於自己通話之中錄音，非屬不法，依前揭說明，自無證據
    排除原則之適用。況證人楊秉諭所提出之錄音光碟，因具有
    證據能力，則根據上開錄音光碟所製作之譯文，亦具有證據
    能力，被告之選任辯護人以該錄音譯文屬證人審判外之陳述
    ，因而主張其無證據能力，顯非可取。
三、至本件認定事實所引用本件卷內之其餘卷證資料（包含證人
    丙○○、林宏全、乙○○、鄭嘉發於檢察官偵查中所為之陳
    述、被告甲○○人事資料影本、證人楊秉諭身分簿影本、士
    林看守所總務科掛號信件登記簿影本暨快遞收據影本、臺灣
    士林看守所96年9月19日士所戒字第0966000319號函及所附
    勒戒人身分簿、有無繼續施用傾向證明書、執行指揮書、收
    容人基本資料、直接調查表、受勒戒人觀察紀錄表、接見登
    記表及公務員履歷表等文書），被告於本院對其證據能力並
    不爭執（見本院97年9月18日審判筆錄第7、8頁），且被告
    未於本院言詞辯論終結前聲明異議，依刑事訴訟法第159條
    之5第2項規定，視為已有將該等傳聞證據採為證據之同意，
    本院審酌卷內所有證據資料作成之情況，並無違法取證之情
    形，認應係出於其自由意志，具有可信性，並無不適宜作為
    證據之情形，認具有證據能力，核先敘明。
貳、實體方面：
一、訊據上訴人即被告甲○○固坦承於92年9月至95年5月間擔任
    士林看守所仁舍主管，並於95年4月間請證人楊秉諭為其維
    修舊電腦及組裝新電腦等節，惟矢口否認有藉勢勒索財物之
    犯行，並辯稱：其擔任士林看守所主管時，知道楊秉諭會修
    電腦，即要求他幫忙組裝電腦，價錢事先跟他講好22,000元
    ，電腦是在看守所外組裝好後寄來看守所，因楊秉諭是受刑
    人，無法付錢給他，但有表示要付錢給他或他太太，他說等
    他出來以後再給他，他出獄當天係星期天，其未上班，無法
    付錢給他，隔天上班他沒有來收這筆款項，直接至政風室申
    訴，後來與他聯絡上，便於96年2月2日晚上將錢付給他，其
    私下向受刑人購買電腦，雖有疏忽，但沒有利用權勢勒索楊
    秉諭云云。
二、經查：
(一)被告係士林看守所管理員，並於92年9月至95年5月間擔任士
    林看守所仁舍主管，負責看守所戒備、被告、受刑人之戒護
    、工場、監舍之查察、管理及身體物品搜檢等事項，依看守
    所組織通則第3條之規定，為依法令從事於公務之人員，業
    據被告供承在卷，並有士林看守所96年9月19日士所戒字第
    0966000319號函附之被告人事資料一份在卷可稽，是被告屬
    貪污治罪條例第2條規定之公務員，堪予認定。
(二)本件被告利用其職務上之權勢，並以其就證人楊秉諭施用毒
    品案件觀察勒戒有無繼續施用毒品之傾向之評估，在人格特
    質部分之評分具有決定權限，藉勢勒索證人楊秉諭為之舊電
    腦加裝記憶體，並將由PENTIUM3升級為PENTIUM4，並要求組
    裝一臺新電腦，證人楊秉諭不得已始要求證人丙○○去買新
    的記憶體、燒錄機、軟碟機、機殼、CPU等零件，再將上開
    購得之零件及家中原有之硬碟，寄到看守所內，由證人楊秉
    諭組裝好新電腦主機後，再由被告要求證人即時任士林看守
    所替代役男之林宏全拿去證人丙○○家中安裝軟體、檢測後
    ，再由證人林宏全去將該電腦主機及一臺其所有舊的19吋液
    晶螢幕帶回看守所交予被告，證人林宏全將電腦送至證人丙○○家中維修及拿電腦時，均未給證人丙○○錢，而被告拿
    到電腦後到證人楊秉諭出所前均未付錢，亦未提到付錢之事
    ，證人楊秉諭始於95年8月2日去政風室檢舉被告，證人楊秉
    諭向政風單位檢舉後，於同月6日後陸續收到該所乙○○所
    交付之24,000元等情，業據證人楊秉諭、丙○○、乙○○於
    檢察官偵查中及證人林宏全於原審偵審中證述綦詳（見他字
    第8007號卷第93至97頁、第131頁、第133頁、第145至146
    頁、第162頁、原審卷第159至161頁），並觀諸卷附之有無
    繼續施用毒品傾向評估紀錄表上人格特質部分，其評分均係
    被告所為，有被告之私章印文為憑（見原審卷第62頁），且
    參以被告係任職看守所管理員多年，又為監舍之主管，對正
    在受刑及執行觀察勒戒之證人楊秉諭提及如上開事實欄所載
    之言語（按指觀察勒戒完後，仍回到仁舍執行有期徒刑而言
    ），自足使楊秉諭心生恐懼。此外，復有士林看守所96年9
    月19日士所戒字第0966000319號函附之勒戒人身分簿、執行
    指揮書、收容人基本資料、直接調查表、受勒戒人觀察紀錄
    表、接見登記表及士林看守所總務科掛號信件登記簿影本暨
    快遞收據影本在卷可資佐證。至證人林宏全於原審時經辯護
    人詢以拿回之電腦是新的還是舊的時雖證稱：其沒有分新是
    新的或是舊的，當時其所拿回之主機（電腦）跟拿去之主機
    顏色不一樣云云（見原審卷第161頁），但與上開事實不符
    ，且證人林宏全於同日庭訊時經審判長特別就主機外觀、顏
    色詢問時即供稱：顏色我不清楚，主機跟我前面送去的一樣
    ，拿回來主機的顏色我沒有注意等語（見同卷第165、166頁
    ），亦與證人於當日經辯護人詢問時所泛稱之顏色不一樣云
    云更為明確詳實，自應以被告於原審審判長詢問時所證述之
    情節較為可採。
(二)被告雖一再辯稱：係花錢請楊秉諭為其維修及組裝電腦云云
    ，但觀諸被告於士林看守所政風室詢問時供稱：其並未於95
    年4月10日至總務科簽收宅配之郵包，上開簽收紀錄上之印
    文雖係其所有，但該印章都放在仁舍主管桌抽屜內，且因上
    班時抽屜經常未上鎖，又需經常走動巡視舍房，或許有人偷
    拿去蓋。楊某來投訴說為其維修及組裝電腦未付錢時，即曾
    要求與楊某對質，同時為證明清白，立即要求會同政風室主
    任一同到其住家看，結果余主任也沒看到電腦云云（見他字
    8007號卷第45、46頁），旋於檢察官偵查中改稱：其有95年
    4、5月間請楊秉諭組裝電腦，總共價金為22,000元，於96年
    2月2日晚上在土城市○○路○段和延和路口的85度C交付給證
    人楊秉諭等語（見他字8007號號卷第149頁），綜合上情以
    觀，被告於士林看守所政風室詢問時，不僅否認有自楊秉諭
    處取得電腦，亦否認有收取證人丙○○所郵寄之電腦零件之
    事，被告若係向證人楊秉諭購買電腦，其何需如此隱匿事實
    ，且參以證人楊秉諭幫被告維修、組裝電腦完成之時間，最
    遲是在95年5月初，至楊秉諭受刑期滿離開監所7月30日，期
    間長達3個月左右，被告在組裝電腦期間，先後二次請替代
    役男至被告之妻住處取件，應知被告之妻住處，被告如確係
    有意向證人楊秉諭購買電腦，豈會於收取電腦後遲不付款予
    證人施叔敏，反於遭檢舉後之96年2月間始將價款付清，此
    舉反足證被告係因案發後在迫不得己，為圖掩飾犯行之情況
    下所為，非其本意，自不能以事後償價，即認被告無犯罪之
    故意。
(三)被告雖又辯稱：電腦係在證人丙○○店內組裝好後再寄至士
    林看守所，不是在所內組裝的云云，惟證人丙○○至士林看
    守所與證人楊秉諭會面時，渠等之對話內容，證人楊秉諭僅
    要求證人丙○○購買主機板、記憶體、機殼等物件，並要求
    證人丙○○將東西寄到其朋友那裡，並無要求證人丙○○將
    電腦組裝好，有士林看守所附設勒戒處所受觀察勒戒人接見
    登記表一份在卷為憑（見原審卷第93至95頁），且觀之證人
    即時任士林看守所替代役男林宏全於檢察官偵查中證稱：當
    時是被告甲○○請其拿電腦去給丙○○安裝軟體，我就把電
    腦抱去給丙○○安裝軟體，後來有先跟丙○○聯絡，她說安
    裝好了，再去板橋大智街向丙○○拿電腦，同時帶了一個舊
    的液晶螢幕回士林看使所大門警衛那邊說要交給甲○○等語
    （見他字8007號卷第133頁），足認上開電腦係由證人林宏
    全攜至證人丙○○家中由證人丙○○安裝軟體，衡情上開電
    腦係由證人丙○○寄至士林看守所，有快遞收據影本一紙在
    卷足憑（見同上卷第16頁），則證人丙○○明知證人楊秉諭
    斯時正在服刑，並無軟體可供安裝，自不可能將組裝好之電
    腦寄至看守所後，再由證人林宏全將組裝好之電腦攜至其家
    中由其安裝軟體，益見上開電腦係由證人丙○○將零件寄至
    看守所後，再由證人楊秉諭再看守所內安裝，殆無疑義。
(四)至證人楊秉諭於檢察官偵查中證稱：其觀察勒戒完畢轉回受
    刑人之身分，又回到仁舍，被告當時仍是仁舍主管，後來被
    告因其他案件調離仁舍主管，後來其遭到仁舍公差王弘文毆
    打，他還說把「白董」「裝肖ㄟ」（台語）電腦都不給人家
    ，所以才答應組裝電腦給被告云云，但按「告訴人與證人之
    陳述有部分前後不符，或相互間有所歧異時，究竟何者為可
    採，法院乃得本其自由心證予以斟酌，非謂一有不符或矛盾
    ，即應認其全部均為不可採信，尤其關於行為動機、手段及
    結果等之細節方面，告訴人之指陳，難免故予誇大，證人之
    證言，有時亦有予以渲染之可能，然其基本事實之陳述，若
    果與真實性無礙時，則仍非不得予以採信。」，最高法院著
    有74年台上字第1559號判例可資參照。本件證人王弘文於檢
    察官偵查中否認有證人楊秉諭所述之行為（見他字8007號卷
    第154至156頁），且證人楊秉諭係自95年3月23日起迄95年4
    月21日觀察勒戒，有士林看守所附設勒戒處所受觀察勒戒人
    戒斷症狀觀察紀錄表在卷可稽（見原審卷第65至69頁），而
    上開電腦係在95年4月7日由證人丙○○寄至士林看守所，於
    95年4月10日由被告簽收有士林看守所總務科掛號信件登記
    簿影本及快遞收據影本在卷可佐（見他字8007號卷第15、16
    頁），亦與證人楊秉諭所稱係在其觀察勒戒後會到仁舍後遭
    證人王弘文毆打，始答應幫被告組裝電腦之時間不符，自不
    足僅憑證人楊秉諭上開有瑕疵之證詞，即遽認證人王弘文有
    如上開傷害之犯行及言詞，然證人楊秉諭對於被告上揭藉勢
    勒索財物犯行之證詞前後一致，且關於基本事實之陳述，其
    真實性並無可疑，自不足僅憑證人楊秉諭關於遭證人王弘文
    毆打之證詞不實，即遽認證人有關被告上揭藉勢勒索財物犯
    行之證述，全然不可採信，被告之辯護人辯稱證人楊秉諭係
    施用毒品之人，講話常常反覆無常云云，無非空言，不足採
    信。證人乙○○於檢察官偵查中及本院審理時均證稱：因證
    人楊秉諭剛出所，經濟上較困難，所以曾分三次借錢給被告
    ，第一次1萬元，第二次8,000元，第三次6,000元等語（見
    同上卷第146頁、本院97年9月18日審理筆錄第4頁），是證
    人乙○○既因見證人楊秉諭剛出所經濟困難，而借錢予楊秉
    諭，即與本案無涉，自不足採為認定事實之基礎。
(四)綜上所述，被告上開所辯，均係避就之詞，諉無足取。本案
    事證明確，被告之犯行，堪以認定。
三、按94年1月7日修正公布，95年7月1日施行之修正後刑法第2
    條第1項規定：「行為後法律有變更者，適用行為時之法律
    。但行為後之法律有利於行為人者，適用最有利於行為人之
    法律。」。被告行為後刑法第10條第2項、貪污治罪條例第2
    條有關公務員之規定均有所修正，其中貪污治罪條例第2條
    係配合刑法修正，被告之身分與刑法修正前、後所稱之公務
    員之規定，並無二致，是經比較被告行為時及行為後之規定
    ，被告行為後之規定對被告而言並無較有利之情形，自應適
    用被告行為時之規定論處。至刑法第37條第2項於95年7月1
    日修正施行後，亦將原條文「宣告6 個月以上有期徒刑」，
    修正為「宣告1年以上有期徒刑」，經比較修正前後之宣告
    褫奪公權之標準，以修正後之規定較有利於被告，本應依刑
    法第2條第1項後段規定，適用修正後之刑法第37條第2項之
    規定，但依最高法院27年度上字第2615號判例意旨前段，比
    較法律孰為有利於行為人時，應就罪刑有關之一切情形，比
    較其全部之結果，而為整個之適用，不能割裂而分別適用有
    利益之條文，是本件有關褫奪公權部分，亦應適用被告行為
    時之之規定論處。是核被告於藉任看守所管理員之權勢，向
    受刑人索取財物，所為係犯貪污治罪條例第4條第1項第2款
    藉勢勒索財物罪。被告所犯借勢勒索財物罪，其所取得之財
    物僅24,000元在新台幣50,000元以下，情節輕微，應依貪污
    治罪條例第12條第1項之規定減輕其刑。再者，被告之犯罪
    時間，在96年4月24日以前，所犯雖屬中華民國九十六年罪
    犯減刑條例第3條第1項第1款所列不得減刑之罪，但其犯罪
    所得在新台幣50,000元以下，情節輕微，應依貪污治罪條例
    第12條第1項減刑，合於上開減刑條例之減刑條件，應依上
    開罪犯減刑條例第2條第3項之規定，減輕其刑2分1。
四、不另為無罪諭知部分：
(一)公訴意旨另以：被告甲○○明知楊秉諭之前科紀錄中共有三
    筆毒品犯罪相關司法紀錄與四筆其他犯罪相關紀錄，竟基於
    公務員登載不實之犯意，在楊秉諭之「有無繼續施用毒品傾
    向評估標準紀錄表」中「人格特質」項下「一、毒品犯罪相
    關司法紀錄」項下記載2筆與「二、其他犯罪相關紀錄」項
    下記載5筆，使楊秉諭勒戒之人格特質評分少算8分，足以生
    損害於士林看守所對於受觀察勒戒人犯管理之正確性，因認
    被告另涉犯刑法213條公務員登載不實罪嫌云云。
(二)按犯罪事實應依證據認定之，無證據不得認定犯罪事實；不
    能證明被告犯罪者，應諭知無罪之判決，刑事訴訟法第154
    條第2項及第301條第1項分別定有明文。次按事實之認定，
    應憑證據，如未能發現相當證據，或證據不足證明，自不能
    以推測或擬制之方法，以為裁判基礎；而認定不利於被告之
    事實，須依積極證據，苟積極證據不足為不利於被告事實之
    認定時，即應為有利於被告之認定，更不必有何有利之證據
    （最高法院40年台上字第86號、30年上字第81號判例意旨參
    照）。再者，「刑法第213條不實登載公文書罪之成立，除
    客觀上公務員在其職務上所掌公文書，有為虛偽不實之登載
    行為，且足生損害於公眾或他人外，其在主觀上須明知為不
    實。所謂明知係指直接之故意而言。」，最高法院亦著有69
    年台上字第595號判例意旨可資佐參。
(三)公訴人認被告涉有上開公務員登載不實罪嫌，無非係以被告
    之供述、證人楊秉諭之證述、楊秉諭有無繼續施用毒品傾向
    評估標準紀錄表、楊秉諭全國刑案資料查註表等件，為其主
    要論據。惟訊據被告堅決否認有上揭犯行，並辯稱：其就楊
    秉諭觀察勒戒之評分，係依交接時先前之同事所告知評分之
    方式進行評分，該方式即與所內規定不符，且其所負責之舍
    房約有250人至300人要管理，工作繁重，又前科資料看不懂
    時會問秘書或科長，可能因此評分上發生錯誤，但決無偏袒
    或私心等語。
(四)經查：
  (1)本件證人楊秉諭之觀察勒戒後「有無繼續施用毒品傾向評估
    標準紀錄表」，被告分別在「人格特質」欄中之第一項「毒
    品犯罪相關司法紀錄」欄填載2筆，每筆10分，得20分，在
    第二項「其他犯罪紀錄」欄上填載5筆，每筆2分，得10分，
    暴力行為為0筆，人格特質小計僅為30分等情，為被告所不
    否認，並有有無繼續施用毒品傾向評估標準紀錄表在卷可按
    （見原審卷第62頁），而依證人楊秉諭全國刑案資料查註表
    、全國施用毒品案件紀錄表等列載之楊秉諭之毒品相關犯罪
    司法紀錄應有3筆、其他犯罪紀錄有4筆（見原審卷第72至86
    頁），是依此評估證人楊秉諭之人格特質小計應為38分（毒
    品相關犯罪司法記錄3筆×10分＋其他犯罪紀錄4筆×2分＝
    38分），被告於上開評估標準紀錄表之記載固屬有誤，但參
    酌證人楊秉諭全國刑案資料查註表合計有6頁，每頁約有40
    餘行，前科表又分為偵查、裁判、執行等欄位，或有就同一
    犯罪反復登載者，而依卷附前案紀錄表所示，其中臺灣士林
    地方法院於81年10月15日所為之81年度訴字第746號判決，
    該判決分別列有3罪，為違反麻醉藥品管理條例二罪、分別
    判處有期徒刑5月、5年2月，另有一罪違反槍砲彈藥刀械管
    制條例案件判有期徒刑3月，3罪定應執行刑為有期徒刑5年6
    月確定，從此一前科紀錄觀之，更容易使人誤認違反麻醉管
    理條例之案件僅有一罪，且證人即時任士林看守所主任余式
    勝於檢察官偵查中證稱：其不是矯正專業人員，但有問過所
    裡其他戒護科人員，請他們幫忙試算，他們認為楊秉諭之人
    格特質應為36分等語（見偵字12977號卷第39頁），縱經證
    人余式勝請士林看守所人員幫忙式算，仍與上開評估證人楊
    秉諭之人格特質小計應為38分不符，則被告非專業之法律人
    員，在判斷上難免或有出入之可能，已見被告所辯前科資料
    看不懂時會問秘書或科長，可能因此評分上發生錯誤等語，
    應非虛妄。
  (2)況被告在「人格特質」欄中之第二項「其他犯罪紀錄」欄上
    填載5筆，每筆2分，得10分，被告供稱係將「沒入保證金」
    作為證人楊秉諭前科部分，而認證人楊秉諭非毒品之其他犯
    罪部分有5筆，此舉顯然對證人楊秉諭有所不利，且被告評
    定該「無繼續施用毒品傾向」之時間係在95年4月13 日，有
    上揭證明書可按，而證人楊秉諭完成組裝電腦之時間則遲至
    同年月5月初，已如上述，則被告在證人楊秉諭組裝電腦完
    成前即已評定結果，被告是否係以不實登載之事項，以換取
    楊秉諭組裝電腦，亦有可疑，揆諸上開證據及論述，尚不得
    僅以被告於上開評估標準紀錄表中「人格特質」欄內所登載
    之內容有與前科資料不符處，即遽認定被告已「明知」有不
    實而登載於公文書之犯罪故意。
  (3)此外，復查無其他積極證據足資證明被告確有公務員登載不
    實之犯行，自屬不能證明被告此部分犯罪，本應為無罪之判
    決，惟公訴人認被告此部分與前開論罪科刑部分，有牽連犯
    之裁判上一罪關係，爰不另為無罪之諭知。
五、原審基於上揭理由，就事實一部分，依貪污治罪條例第4條
    第1項第2款、第12條第1項、第17條、第19條，刑法第2條第
    1項前段、第37條第2項各規定，並審酌被告受有良好教育，
    擔看守所管理員之職務多年，應知守法守分，竟因貪圖小利
    ，利用職務之便，強行勒索其所管理人犯之財物，再參酌其
    素行、智識程度、犯罪目的、手段、犯罪情節、所得利益與
    違反官箴造成政府威信之影響程度、犯罪後仍設詞狡飾犯行
    ，並一再影響證人林宏全等人之證詞等一切情狀，量處有期
    徒刑5年，並宣告褫奪公權4年，再依中華民國九十六年罪犯
    減刑條例第2條第1項第3款、第7條、第14條，減為有期徒刑
    2年6月，褫奪公權2年。並於理由中敘明：按貪污治罪條例
    第10條第1項、第2項固有規定：「犯第四條至第六條之罪者
    ，其所得財物，應予追繳，並依其情節分別沒收或發還被害
    人；前項財物之全部或一部無法追繳時，應追徵其價額，或
    以其財產抵償之」。但如已將所取得之財物返還被害人，即
    不得為追繳發還被害人，或追徵其價額，或以其財產抵償之
    ，有最高法院92年度台上字第725號判決可供參照。本件被
    告之犯罪所得財物為價值約新臺幣22,000元之電腦主機一臺
    、液晶螢幕一臺、記憶體一條及2,000餘元之維修費用，而
    此等費用業經被告於案發後之96年2月2日折價22,000元返還
    證人楊秉諭等情，業經被告於原審審理時及本院準備程序時
    供述明確，並提出提款明細表附卷供參，雖因證人楊秉諭於
    96年7月4日死亡，已如上述，顯已無法傳訊證明，惟被告所
    供尚難認虛偽，犯罪所得既經返還被害人，依上揭最高法院
    判決見解，自無再併予諭知追繳發還被害人，或追徵其價額
    之必要。並就被訴公務員登載不實部分，以不能證明被告犯
    罪，惟公訴人認此與上開論罪科刑部分，有牽連犯之裁判上
    一罪關係，爰不另為無罪之諭知，核其認事用法，俱無違誤
    ，量刑亦甚允洽。被告上訴意旨，仍執陳詞否認犯罪，為無
    理由，應予駁回。
據上論斷，應依刑事訴訟法第368條，判決如主文。
本案經檢察官黃柏齡到庭執行職務。
中    華    民    國    97    年    10    月    2     日
                  刑事第十九庭審判長法  官  黃金富
                                    法  官  吳  燦
                                    法  官  魏新國
以上正本證明與原本無異。
如不服本判決，應於收受送達後十日內向本院提出上訴書狀，其
未敘述上訴之理由者並得於提起上訴後十日內向本院補提理由書
（均須按他造當事人之人數附繕本）。
                                    書記官  邵淑津
中    華    民    國    97    年    10    月    3     日
附錄：本案論罪科刑法條全文：
貪污治罪條例第4條
有下列行為之一者，處無期徒刑或10年以上有期徒刑，得併科新
台幣1 億元以下罰金：
一  竊取或侵占公用或公有器材、財物者。
二  藉勢或藉端勒索、勒徵、強占或強募財物者。
三  建築或經辦公用工程或購辦公用器材、物品，浮報價額、數量
    、收取回扣或有其他舞弊情事者。
四  以公用運輸工具裝運違禁物品或漏稅物品者。
五  對於違背職務之行為，要求、期約或收受賄賂或其他不正利益
    者。
前項第1款至第4款之未遂犯罰之。


司法院資訊處製作；財團法人民間司法改革基金會備份。
